最高法院刑事判決　　　　　　　　　　　　　　　　九十三年度台上字第五九九號
　　上　訴　人　甲○○
　　選任辯護人　許明德律師
　　　　　　　　吳芝瑛律師
　　　　　　　　鄭勝智律師
右上訴人因違反公職人員選舉罷免法案件，不服台灣高等法院高雄分院中華民國九十
二年十一月十八日第二審判決（九十二年度上訴字第一六七０號，起訴案號：台灣屏
東地方法院檢察署九十二年度偵續字第四號），提起上訴，本院判決如左：
    主    文
原判決撤銷，發回台灣高等法院高雄分院。
    理    由
本件原判決認定上訴人甲○○係民國九十一年一月二十六日舉行投票之屏東縣萬丹鄉
第十四屆鄉長選舉候選人，意圖使另一候選人李昭弘（曾在屏東縣興化國民小學擔任
教師）不當選，竟於投票前某日，在某處所利用不知情之不詳姓名成年人，製作有文
字、圖畫之競選文宣，其中第三幅漫畫主題為「誤人子弟，掃地出門」，漫畫為有一
男子跪在「興〤國小」大門前，其身上衣服有一「弘」字，另一男子之身上衣服有一
「讚」字，左手持掃把，右手指向跪在地上之人，二人之間有一「滾」之文字、圖畫
，意指李昭弘在屏東縣興化國民小學（下稱興化國小）擔任教師期間，因誤人子弟，
被議員林枝讚逐出校門等不實事項，而於同年一月二十五日將此文宣，以報紙夾帶方
式，利用不知情之人，在屏東縣萬丹鄉發給不特定之人，而傳播該不實之事，足以生
損害於李昭弘之名譽及屏東縣萬丹鄉鄉長選舉之公平性等情。因而撤銷第一審所為科
刑之判決，改判仍論處上訴人意圖使候選人不當選，以文字、圖畫傳播不實之事，足
以生損害於公眾及他人罪刑。固非無見。
惟查：原判決於理由內既依憑證人沈清良、黃平澤之供證，認李昭弘在興化國小任教
期間，確曾於晚上駕駛自用小客車，在有多家酒家營業之萬丹鄉○○○○○街排班載
客，乃認上訴人於上開鄉長競選文宣第一幅漫畫所載「為人師表，不務正業」，並無
不實。另依證人陳英蘭之證述，認李昭弘在該校任職期間，於上課時在講桌前打瞌睡
，該文宣第二幅漫畫所載「體力不繼，瞌睡連連」之文字、圖畫，亦無不實（見原判
決第六、七頁），因認上訴人上開於該競選文宣第一、二幅漫畫所為，與公職人員選
舉罷免法第九十二條罪名之構成要件不合，而不另為無罪諭知。倘若無誤，則李昭弘
於興化國小任教期間，非祇夜間兼職從事計程車載客業務，駕駛自用小客車排班載客
，甚且因而體力不濟，於白天任課時打瞌睡，而令學生自修，此舉似與「師道」不無
違背，難謂無「誤人子弟」之嫌。而李昭弘係於縣議員林枝讚在縣議會質詢後之七十
九年七月間，隨即調離興化國小（見偵續卷第十四至十六頁，第一審卷第二十二頁、
第六十一頁），則上訴人於其上開競選文宣漫畫，影射李某「誤人子弟，掃地出門」
，似非全無所本，倘所為出於相當理由確信為真實，能否認上訴人主觀上有傳播不實
事項之犯罪故意？即非無研酌餘地。乃原審於科刑之判決理由內，認上訴人於該競選
文宣所為「誤人子弟，掃地出門」之漫畫，係屬不實，而為不利於上訴人之認定，要
與上開不另為無罪諭知之論斷理由，不無前後矛盾之違誤。是上訴意旨，執以指摘原
判決違法，尚非全無理由，應認原判決有撤銷發回更審之原因。原判決不另諭知無罪
部分，基於審判不可分之原則，併予發回。
據上論結，應依刑事訴訟法第三百九十七條、第四百零一條，判決如主文。
中　　　華　　　民　　　國　　九十三　　年　　　二　　　月　　 十二 　　日
                              最高法院刑事第十一庭
                                  審判長法官  張　淳　淙
                                        法官  謝　俊　雄
                                        法官  蘇　振　堂
                                        法官  張　春　福
                                        法官  李　伯　道
      右正本證明與原本無異
                                              書  記  官
中　　　華　　　民　　　國　　九十三　　年　　　二　　　月　　 十八 　　日
                                                                        Ｔ
